臺灣高等法院臺中分院刑事判決　　　 100年度上易字第1220號
上　訴　人　臺灣臺中地方法院檢察署檢察官
被　　　告　黃獻文
上列上訴人因被告偽造文書案件，不服臺灣臺中地方法院100年
度易字第946號中華民國100年7月25日第一審判決（起訴案號：
臺灣臺中地方法院檢察署100年度偵緝字第260號），就無罪部分
提起上訴，本院判決如下：
    主  文
上訴駁回。
    理  由
一、公訴意旨略以：被告黃獻文（下稱被告）明知張嘉仁與吳景
    超（綽號「阿超」，張嘉仁與吳景超所涉竊盜罪部分，由臺
    灣臺中地方法院另案審理）所持有之白色BMW牌520D型自小
    客車（係呂龍昇所有，登記呂龍昇之妻吳雅菁名義，於民國
    〈下同〉99年3月8日凌晨3時至4時30分間之某時，在臺中市
    ○區○○街484號旁停車場遭竊，下稱系爭贓車）係來路不
    明之贓物，竟仍基於收受贓物及行使偽造特種文書之犯意（
    被告所犯收受贓物罪部分，業經原審判處有期徒刑4月確定
    ），於99年3月27日凌晨某時許，在臺中市○區○○路與大
    業路口附近某處，由吳景超將系爭贓車交付予被告收受持有
    ，被告再懸掛偽造之車號9715－RV號車牌予系爭贓車使用，
    而行使偽造特種文書，並將系爭贓車駛往附近大業路某處，
    另行交付予卓家豪（卓家豪涉犯贓物犯行，另案通緝中），
    足生損害於監理機關對於車牌核發管理之正確性。因認被告
    涉犯刑法第216條、第212條行使偽造特種文書之罪嫌等語。
二、程序方面：
  (一)按被告以外之人於偵查中向檢察官所為陳述，除顯有不可信
    之情況者外，得為證據，刑事訴訟法第159條之1第2項定有
    明文。偵查中對被告以外之人（包括證人、鑑定人、告訴人
    、被害人及共同被告等）所為之偵查筆錄，或被告以外之人
    向檢察官所提之書面陳述，性質上均屬傳聞證據。惟現階段
    刑事訴訟法規定檢察官代表國家偵查犯罪、實施公訴，依法
    其有訊問被告、證人及鑑定人之權，證人、鑑定人且須具結
    ，而實務運作時，檢察官偵查中向被告以外之人所取得之陳
    述，原則上均能遵守法律規定，不致違法取供，其可信度極
    高，職是，被告以外之人前於偵查中已具結而為證述，除反
    對該項供述得具有證據能力之一方，已釋明「顯有不可信之
    情況」之理由外，不宜以該證人未能於審判中接受他造之反
    對詰問為由，即遽指該證人於偵查中之陳述不具證據能力。
    且所謂不可信性情況，法院應審酌被告以外之人於陳述時之
    外在環境及情況，例如：陳述時之心理狀況、有無受到外力
    干擾等，以為判斷之依據。又詰問權係指訴訟上當事人有在
    審判庭輪流盤問證人，以求發現真實，辨明供述證據真偽之
    權利，現行刑事訴訟法對於詰問制度之設計，以同法第166
    條以下規定之交互詰問為實踐，屬於人證調查證據法定程序
    之一環；與證據能力係指符合法律所規定之證據適格，而得
    成為證明犯罪事實存在與否之證據資格，性質上並非相同。
    偵查中檢察官為蒐集被告犯罪證據，訊問證人旨在確認被告
    嫌疑之有無及內容，與審判期日透過當事人之攻防，調查人
    證以認定事實之性質及目的，尚屬有別。偵查中訊問證人，
    法無明文必須傳喚被告使之得以在場，刑事訴訟法第248條
    第1項前段雖規定：「如被告在場者，被告得親自詰問」，
    事實上亦難期被告必有於偵查中行使詰問權之機會。此項未
    經被告詰問之被告以外之人於偵查中向檢察官所為之陳述，
    依刑事訴訟法第159條之1第2項規定，原則上屬於法律規定
    為有證據能力之傳聞證據，於例外顯有不可信之情況，始否
    定其得為證據。是得為證據之被告以外之人於偵查中向檢察
    官所為之陳述，因其陳述未經被告詰問，應認屬於未經合法
    調查之證據，並非無證據能力，而禁止證據之使用。此項詰
    問權之欠缺，非不得於審判中由被告行使以資補正，而完足
    為經合法調查之證據，另詰問權之行使乃當事人之權利，亦
    得由當事人捨棄之。經查，證人張嘉仁、呂龍昇、范玉青等
    人於偵查中均經具結後向檢察官所為之陳述，依上述說明，
    本屬有證據能力之傳聞證據，雖未經被告於偵查程序中為詰
    問，但原審已對證人張嘉仁補正詰問程序，而完足為經合法
    調查之證據，而證人呂龍昇、范玉青則未經聲請傳喚詰問，
    按上開證人於檢察官偵查中，均係以證人之身分陳述，經告
    以具結義務及偽證處罰後，於命證人朗讀結文後具結，其等
    係於負擔偽證罪之處罰心理下證述，並以具結擔保其供述之
    真實性，亦無證據顯示係遭受強暴、脅迫、詐欺、利誘等外
    力干擾情形，或在影響上揭證人心理狀況致妨礙其等自由陳
    述等顯不可信之情況下所為，上開證人未曾提及檢察官在偵
    查時有不法取供之情形，依上說明，是其等於檢察官偵訊中
    之證述，自均有證據能力。
  (二)次按被告以外之人（包括證人、鑑定人、告訴人、被害人及
    共同被告等）於審判外之陳述雖不符刑事訴訟法第159條之1
    至之4等4條之規定，而經當事人於審判程序同意作為證據，
    法院審酌該言詞陳述或書面陳述作成時之情況，認為適當者
    ，亦得為證據；當事人、代理人或辯護人於法院調查證據時
    ，知有刑事訴訟法第159條第1項不得為證據之情形，而未於
    言詞辯論終結前聲明異議者，視為有前項之同意，同法第15
    9條之5定有明文。立法意旨在於傳聞證據未經當事人之反對
    詰問予以核實，原則上先予排除。惟若當事人已放棄反對詰
    問權，於審判程序中表明同意該等傳聞證據可作為證據；或
    於言詞辯論終結前未聲明異議，基於尊重當事人對傳聞證據
    之處分權，及證據資料愈豐富，愈有助於真實發見之理念，
    且強化言詞辯論主義，使訴訟程序得以順暢進行，上開傳聞
    證據亦均具有證據能力。查本件證人呂龍昇於警詢時之陳述
    ，及卷附之贓物認領保管單、臺中市警察局車輛尋獲電腦輸
    入單、失車－案件基本資料詳細畫面報表、車籍查詢－基本
    資料詳細畫面、申起企業有限公司（號牌）99年6月18日申
    鑑字第99061801號鑑定報告等，其性質雖屬傳聞證據，惟查
    無符合同法第159條之1至之4等前四條之情形，且被告及檢
    察官於本院準備程序時對上開證據之證據能力均表示無意見
    ，並經本院於審理期日就上開證據逐一提示並告以要旨，且
    各經檢察官及被告表示意見。被告及檢察官已知上述證據乃
    傳聞證據，均未於言詞辯論終結前對上開證據之證據能力聲
    明異議，依上開規定，前揭證據已擬制同意其有證據能力，
    本院審酌上開警詢筆錄作成時，較無人情施壓或干擾，亦無
    不當取供之情形，認為以之作為本案之證據亦屬適當，是前
    揭證人於警詢時之陳述，及卷附之贓物認領保管單、臺中市
    警察局車輛尋獲電腦輸入單、失車－案件基本資料詳細畫面
    報表、車籍查詢－基本資料詳細畫面、申起企業有限公司（
    號牌）99年6月18日申鑑字第99061801號鑑定報告等，均具
    有證據能力。
  (三)復按傳聞法則乃對於被告以外之人於審判外之言詞或書面陳
    述而為之規範。本案扣案之車號「9715－RV」車牌2面，係
    屬物證；卷附照片，乃以科學、機械之方式，對於當時狀況
    所為忠實且正確之記錄，性質上並非供述證據，自無刑事訴
    訟法第159條第1項規定傳聞法則之適用，且上開證物與本案
    具有關聯性，亦無證據證明係公務員違法取得之物，依法自
    得作為證據。
三、按犯罪事實應依證據認定之，無證據不得認定犯罪事實；不
    能證明被告犯罪者，應諭知無罪之判決，刑事訴訟法第154
    條第2項、第301條第1項分別定有明文。次按認定不利於被
    告之事實，須依積極證據，苟積極證據不足為不利被告之認
    定時，即應為有利於被告之認定，更不必有何有利之證據（
    參照最高法院30年上字第816號判例）。又認定犯罪事實所
    憑之證據，雖不以直接證據為限，間接證據亦包括在內；然
    而無論直接或間接證據，其為訴訟上之證明，須於通常一般
    之人均不致有所懷疑，而得確信其為真實之程度者，始得據
    為有罪之認定，倘其證明尚未達到此一程度，而有合理之懷
    疑存在時，即無從為有罪之認定；刑事訴訟法上所謂認定犯
    罪事實之證據，係指足以認定被告確有犯罪行為之積極證據
    而言，如未能發現相當證據或證據不足以證明，自不能以推
    測或擬制之方法，以為裁判基礎（參照最高法院76年台上字
    第4986號、29年上字第3105號、40年台上字第86號判例意旨
    ）。再按刑事訴訟法第161條已於91年2月8日修正公布，其
    第1項規定：「檢察官就被告犯罪事實，應負舉證責任，並
    指出證明之方法。」，因此，檢察官對於起訴之犯罪事實，
    應負提出證據及說服之實質舉證責任。倘其所提出之證據，
    不足為被告有罪之積極證明，或其指出證明之方法，無從說
    服法院以形成被告有罪之心證，基於無罪推定之原則，自應
    為被告無罪判決之諭知（參照最高法院92年台上字第128號
    判例）。又刑事訴訟新制採行改良式當事人進行主義後，檢
    察官負有實質舉證責任，法院僅立於客觀、公正、超然之地
    位而為審判，雖有證據調查之職責，但無蒐集被告犯罪證據
    之義務，是倘檢察官無法提出證據，以說服法院形成被告有
    罪之心證，即應為被告無罪之諭知，俾落實無罪推定原則，
    此觀諸刑事訴訟法第154條第1項、第2項、第161條第1項、
    第2項及第301條第1項規定即明（最高法院100年度台上字第
    4036號判決參照）。
四、檢察官起訴所憑之依據：
    公訴意旨認被告涉有行使偽造特種文書之犯行，無非係以證
    人張嘉仁之證述、申起企業有限公司號牌鑑定報告、交通部
    公路總局新竹區監理所新竹市監理站99年8月25日竹監新字
    第0990007948號函覆車號（9715－RV）汽車新領牌照登記書
    、汽車異動登記書影本各1份及扣案偽造車牌2面等，又該車
    號「9715－RV」車牌經警查詢並無任何監理資料，為其所憑
    之論據。訊據被告堅決否認有何行使偽造特種文書之犯行，
    辯稱：證人吳景超將上開車輛牽來時，就已經懸掛車號「97
    15－RV」車牌，伊不知道該車牌是偽造的等語。
五、本院之判斷：
  (一)系爭贓車遭證人張嘉仁、吳景超於99年3月8日凌晨3、4時許
    ，在臺中市○○路、梅亭街附近之停車場竊取，業據證人張
    嘉仁於偵訊、原審審理時（見100年度偵緝字第260號卷第52
    頁、原審卷第55頁背面、第58頁背面）及證人吳景超於原審
    審理時（見原審卷第63頁）證述在卷，核與被害人呂龍昇於
    警詢、偵查中證述失竊之情節相符（見警卷第10至12頁、99
    年度偵字第14081號卷第87至88頁），並有贓物認領保管單
    、臺中市警察局車輛尋獲電腦輸入單、失車－案件基本資料
    詳細畫面報表、車籍查詢－基本資料詳細畫面各1份在卷為
    憑（見警卷第27至30頁），堪認該白色BMW牌520D型自用小
    客車係贓物無訛。
  (二)扣案之車號「9715－RV」車牌2面，經送鑑定後認係偽造，
    且案發時查無此車號之監理資料，有申起企業有限公司（號
    牌）99年6月18日申鑑字第99061801號鑑定報告（見99年度
    核交字第939號卷第9頁）、交通部公路總局新竹區監理所新
    竹市監理站99年8月25日竹監新字第0990007948號函檢送車
    號9715－RV汽車新領牌照登記書及汽車異動登記書影本各1
    份（見99年度偵字第14081號卷第18至20頁），及該車號線
    上即時查詢車籍資料畫面照片3張（見警卷第40頁）在卷可
    稽，足認扣案之車號「9715－RV」車牌2面係屬偽造。
  (三)本件係因張嘉仁之前與卓家豪、王啟耀間有債務糾紛，卓家
    豪、王啟耀乃於99年3月26日凌晨3時30分許，在臺中市○○
    ○街與安順東四街口之麥當勞餐廳後門，強押張嘉仁至臺中
    市○○路○段161之2號之某資源回收場私行拘禁（卓家豪、
    王啟耀所犯妨害自由罪行，另案審理中），張嘉仁之妻范玉
    青為使張嘉仁獲釋，即找吳景超商量，吳景超則表示被告可
    處理此事，經商議後，決議由吳景超於同年月27日凌晨某時
    ，駕駛其與張嘉仁先前共同竊取之系爭贓車至臺中市○○路
    與東興路口，交予被告供釋放張嘉仁之用等節，業據證人范
    玉青於偵查中（見100年度偵緝字第260號卷第51頁）、證人
    張嘉仁於偵查中、原審審理時（見100年度偵緝字第260號卷
    第52至53頁、原審卷第55頁背面至第59頁）、證人吳景超於
    原審審理時（見原審卷第61至63頁）證述在卷，核與被告所
    供相符（見100年度偵緝字第260號卷第31頁、第55至56頁）
    ，卓家豪因私行拘禁張嘉仁之犯行，並經臺灣臺中地方法院
    以99年度訴字第3186號案件判處有期徒刑6月在案，有該案
    判決書在卷可佐（見原審卷第51至52頁），是此部分事實，
    亦堪予認定。
  (四)扣案之車號「9715－RV」車牌2面雖係屬偽造，業如前述，
    惟起訴書對於上開資料如何證明被告涉嫌行使偽造特種文書
    之犯行，並未論敘其間之關聯性，亦未對被告「知悉」車號
    「9715－RV」車牌2面係屬偽造，或本件係由被告「懸掛」
    車號「9715－RV」車牌2面於系爭贓車乙節具體舉證，尚難
    僅憑被告持有系爭贓車，即率爾推認被告確實知悉系爭贓車
    上懸掛之車牌係屬偽造。
  (五)參以證人張嘉仁於偵查中證稱：「（問：原車的車牌你如何
    處理？）丟掉。」、「（問：懸掛什麼車牌？）忘記了。」
    等語（見100年度偵緝字第260號卷第53頁），顯示證人張嘉
    仁於竊取系爭贓車後，即將原車牌丟棄，並懸掛其他車牌，
    只是證人張嘉仁已不復記憶懸掛之車牌號碼。惟證人張嘉仁
    經檢察官提示偽造車牌號碼並詢問：「這是不是你們偷車後
    懸掛上的偽牌？」後，即改稱：「不是，吳景超牽車給黃獻
    文時沒有掛車牌，本來車子藏在大里區○○○○路一棟大樓
    裡承租的車位，．．．那時好像是懸掛失竊車牌，在吳景超
    開出來交給黃獻文他們時才將失竊車牌丟掉，我不知道吳景
    超跟黃獻文怎麼用，大致上是這樣，我只能確定本案的偽造
    車牌不是我們用的。」云云（見100年度偵緝字第260號卷第
    53頁）；又證人張嘉仁於原審審理時改證稱：「（問：當時
    你偷的白色BMW時，把車子放在哪裡？）大里德芳南路大樓
    承租的地下室，我偷來放在地下室時，就把車牌拿掉了。」
    、「（問：這台車放在大里德芳南路地下室時，沒有掛車牌
    ？）沒有掛車牌。」、「（問：當時車子開給黃獻文時，有
    掛車牌嗎？）沒有，我偷回來就沒有掛車牌，所以交給黃獻
    文時，是沒有掛車牌的。」、「（問：但你之前在偵訊時，
    你說那時停在地下室，好像有掛失竊的車牌，在吳景超開出
    來交給黃獻文時，他們才把懸掛的車牌丟掉？）當時我把車
    牌拔掉，但沒有丟掉，有可能吳景超開車時，又把車牌掛回
    去，這部分細節我不清楚。」等語（見原審卷第56頁背面至
    第57頁），足認證人張嘉仁對於竊得系爭贓車後，是否丟棄
    原車牌、是否改懸掛其他車牌等情，證述前後不一，其證詞
    是否與事實相符，自有疑問。且證人吳景超於原審審理時證
    稱：伊跟張嘉仁一起將系爭贓車開到德芳南路的地下室，在
    地下室之前就已經換過車牌，伊有看到張嘉仁換車牌等語（
    見原審卷第63頁），復參諸證人張嘉仁於他案竊車行為後，
    會改懸其他偽造車牌，此有臺灣臺中地方法院檢察署100年
    度偵字第5676號起訴書在卷可憑（見原審卷第89至91頁），
    證人吳景超於原審審理時此部分之證詞尚堪予採信，自不得
    僅憑證人張嘉仁前後不一之證詞，即據為被告不利認定之依
    據。
  (六)證人吳景超於原審審理時證稱：99年3月27日晚間（按：應
    係凌晨）伊有開一台白色BMW第五系列的車子給被告，伊從
    大里把車子開出來，車子有懸掛車牌，我忘記是什麼車牌了
    ，應該不是原車牌。當時是因為張嘉仁被抓走，被告有辦法
    救張嘉仁出來，所以才把車子交給被告，牽車子給被告是為
    了要救張嘉仁。伊和張嘉仁把車子偷回來後，伊跟張嘉仁一
    起把車子開到德芳南路的地下室，在地下室之前就已經換過
    車牌，伊有看到張嘉仁換車牌等語（見原審卷第61至63頁）
    ，被告亦陳稱：伊於99年3月27日凌晨把白色BMW自用小客車
    交給卓家豪，吳景超把車子開過來，沒有熄火就直接交給伊
    等語（見原審卷第86頁背面至第87頁），而證人張嘉仁係同
    日晚間10時許獲釋，亦有臺灣臺中地方法院99年度訴字第31
    86號判決在卷為憑（見原審卷第51至52頁），則證人吳景超
    既係為營救證人張嘉仁始於99年3月27日凌晨將系爭贓車交
    予被告，且未經熄火即行交付，被告復於凌晨即將系爭贓車
    交付予卓家豪，證人張嘉仁並於同日晚間10時許獲釋，可知
    被告持有系爭贓車之時間短暫，難認有充裕時間去查明扣案
    車牌是否偽造；且扣案車牌2面外觀與真正車牌差異不大，
    此有扣案車牌照片附卷可佐（見警卷第38頁），若非專業人
    員，實無法僅憑肉眼加以判斷真偽；況被告只是要將上開車
    輛交予卓家豪，以使證人張嘉仁獲釋，並非供自己使用系爭
    贓車，亦無查明扣案車牌是否偽造之必要，是被告辯稱不知
    扣案之車牌係偽造乙節，尚與常情並不相違，應堪予採信。
  (七)綜上所述，扣案懸掛於系爭贓車之車牌2面雖係偽造之車牌
    ，惟被告係受託將系爭贓車交付予卓家豪，持有時間短暫，
    又扣案車牌2面外觀與真正車牌差異不大，且被告受託交車
    之目的係在營救證人張嘉仁，公訴意旨復未能具體指明認定
    扣案偽造車牌係由被告懸掛於系爭贓車之上或被告確實知悉
    扣案車牌2面係屬偽造之依據，尚難僅憑扣案偽造車牌2面於
    為警查獲時係懸掛於系爭贓車之上，逕推認被告確有行使偽
    造特種文書之犯行，而遽為被告有罪之論斷。檢察官所提出
    之證據既不能舉證證明被告有行使偽造特種文書之行為，依
    現有事證，本件公訴人起訴所憑之證據，無論直接或間接證
    據，均尚未達於通常一般之人均可得確信，而無合理之懷疑
    存在之程度。此外，復查無其他積極證據足以證明被告確有
    公訴意旨所指訴之行使偽造特種文書犯行，是被告犯罪係屬
    不能證明。原審因認被告被訴行使偽造特種文書之犯行尚屬
    不能證明，乃依法諭知被告無罪之判決，核無不合。
六、檢察官上訴意旨略以：證人張嘉仁、吳景超均曾指陳證人吳
    景超係交付黑色、白色BMW自小客車各一部予被告，於另案
    卓家豪妨害自由案件中，卓家豪亦陳稱其與被告各牽走一輛
    BMW等語，倘證人吳景超確係交付二輛BMW自小客車予被告，
    則白色BMW自小客車係交由被告占有之真實性即屬可採，證
    人卓家豪於警詢所陳系爭贓車係向被告購得乙節，自屬可信
    ；又本案遭查獲之偽造車牌有可能是交付白色BMW自小客車
    予被告後由被告自行懸掛上去乙節，業據證人張嘉仁證述在
    卷，證人吳景超就系爭贓車車牌是否曾遭拔除更換，所述亦
    前後不一，證人吳景超並證稱系爭贓車係由張嘉仁保管，事
    後車牌處理的事情張嘉仁比較清楚，原審就證人吳景超究係
    交付車輛幾部、車牌究係如何懸掛於系爭贓車等節未予釐清
    ，逕予判決，自有認事用法之違誤等語。惟查，證人吳景超
    交付車輛予被告之目的係在營救遭卓家豪押走之張嘉仁，且
    證人張嘉仁係在被告將系爭贓車交付予卓家豪後獲釋，業如
    前述，證人張嘉仁於原審亦證稱：系爭贓車交給被告時，當
    時伊被綁，伊獲釋後在醫院時問吳景超，吳景超說把車子交
    給被告，中間的過程伊不知道，懸掛車牌的細節伊不清楚等
    語（見原審卷第55頁背面至第57頁），是證人吳景超交付系
    爭贓車予被告時，證人張嘉仁尚未獲釋而並未在場，關於交
    付車輛之數量、細節及過程，自應以證人吳景超所證較合於
    真實。而證人吳景超於原審審理時係證稱：「（問：99年3
    月27日你留了幾台車給被告？）一台或二台，到底幾台我也
    忘了。」等語（見原審卷第61頁背面），復參以證人卓家豪
    在王啟耀所涉傷害案件偵查中證稱：「（問：『阿文』（按
    ：指被告）有無交一輛贓車給你？）有，是一輛白色大5，
    ．．．『阿文』（按：指被告）跟我說他沒錢，但他大哥有
    給他一輛車，他也只有這輛車而已，他願意將車交給我，．
    ．．」等語，此有臺灣臺中地方法院檢察署99年度他字第18
    77號傷害案件99年9月2日偵查筆錄在卷可稽（見原審卷第79
    頁），觀諸證人吳景超既已忘記究竟交付幾輛汽車予被告，
    證人卓家豪復證稱被告自陳僅有一部車輛，檢察官復未提出
    足資認定吳景超確有交付另部車輛予被告之憑據，且起訴書
    亦未記載吳景超有交付另部車輛予被告之事實，自無從使本
    院形成吳景超尚有交付另部車輛予被告之心證，更無從認定
    系爭贓車係經被告占有後由卓家豪向被告購買。另證人張嘉
    仁竊得系爭贓車後與證人吳景超共同將竊得之系爭贓車開往
    地下室之前，業已換過車牌，既經證人吳景超於原審審理時
    證述明確（見原審卷第63頁），且與證人張嘉仁於另案行竊
    之手法相同，業如前述，證人吳景超並於原審審理時證稱：
    伊從大里將車子開出來，車子有懸掛車牌，懸掛的應該不是
    原車牌等語（見原審卷第61頁背面至第62頁），依證人吳景
    超之證詞，亦難認定本件扣案偽造之車牌係由被告懸掛於系
    爭贓車之上使用。檢察官上訴意旨所陳各節，尚難使本院形
    成被告確有行使偽造特種文書犯行之有罪心證，無足動搖原
    判決之基礎，其上訴為無理由，應予駁回。
據上論斷，應依刑事訴訟法第368條，判決如主文。
本案經檢察官周穎宏到庭執行職務。
中    華    民    國    100    年    10    月    26   日
           刑事第十庭      審判長法  官  江  錫  麟
                                 法  官  陳      葳
                                 法  官  胡  文  傑
以上正本證明與原本無異。
不得上訴。
                                 書記官  陳  宜  屏
中    華    民    國    100    年    10    月    26   日